【裁判字號】    97,訴,394
【裁判日期】    980526
【裁判案由】    拆屋還地
【裁判全文】
臺灣苗栗地方法院民事判決            97年度訴字第394號
  原      告  乙○○
                          號
  訴訟代理人  丁○○
  被      告  丙○○
                          段2.
              甲○○
                          巷1.
上列當事人間請求拆屋還地等事件，本院於民國98年5 月14日言
詞辯論終結，判決如下：
    主  文
原告之訴駁回。
訴訟費用由原告負擔。
    事實及理由
一、原告起訴主張：原告所有坐落苗栗縣頭份鎮○○段○○段88
    7 地號土地（下稱系爭土地）遭被告無權占用，業於本院97
    年度苗簡字第223 號確認界址事件囑託內政部國土測繪中心
    於97年5 月23日鑑定在案，原告依民法第767 條之規定，請
    求被告拆除地上物，並將土地返還予原告。另原告得依民法
    第179 條之規定，請求被告給付相當不當得利之租金，被告
    丙○○無權占用系爭土地約5 平方公尺，原告得請求每月租
    金為新臺幣（下同）2,144 元（計算式：公告現值每平方公
    尺51,465元5 平方公尺年息10％÷12月＝2,14 4元），
    至被告甲○○則無權占用系爭土地約9 平方公尺，原告每月
    得請求之租金為3, 860元（計算式：公告現值每平方公尺
    51,465元9 平方公尺年息10％÷12月＝3,860 元），並
    聲明：(1)被告丙○○應將原告所有坐落苗栗縣頭份鎮○○段
    ○○段887 地號土地，依內政部國土測繪中心鑑定圖示結果
    E 、F 連接實線所圍區域，被告所有同地段886 地號土地，
    逾越使用原告所有同地段887 地號土地範圍之地上違章建築
    物拆除，並將該土地返還原告。(2)被告甲○○應將原告所有
    坐落苗栗縣頭份鎮○○段○○段887 地號土地，依內政部國
    土測繪中心鑑定圖示結果A 、B 、C 、D 、E 連接實線所圍
    區域，被告所有同地段889-1 、896-3 、888-1 、887- 1
    地號等4 筆土地，逾越使用原告所有同地段887 地號土地範
    圍之地上物拆除，並將該土地返還原告。(3)被告丙○○每月
    應給付原告2,144 元，及自民國97年1 月1 日起至清償日止
    ，按年息百分之5 計算之利息。(4)被告甲○○每月應給付原
    告3, 860元，及自97年1 月1 日起至清償日止，按年息百分
    之5 計算之利息。
二、被告丙○○則以：本院97年度苗簡字第223 號確認界址事件
    ，僅確認原告所有之系爭土地與相鄰土地間之界址，並未論
    及各相鄰土地是否有越界之情事，原告執此確定判決即認被
    告有越界建築，舉證尚有不足。況該案中鑑定書記載「圖示
    E-F 連接實線為頭份段四小段887 地號土地與同段886 地號
    土地間之地籍圖經界線，實為庭院位置（庭院為頭份段四小
    段887 地號土地所有）」等語，足證兩造相鄰之土地經界線
    既為庭院，又何來原告所稱被告所有之違章建築越界於系爭
    土地於上之情事，是原告請求拆屋還地等顯無理由。而原告
    既主張被告有越界建築，依民事訴訟法第277 條之規定，就
    此有利於己之事實，倘原告未盡舉證之責，依法應將此事實
    真偽不明之不利益由原告承擔。並聲明：原告之訴駁回。
三、被告甲○○則以：系爭土地係原告於86年間向訴外人陳清江
    所購買，而早於80年間，因被告甲○○與陳清江名下土地雜
    亂，為增加土地利用價值，雙方協議分割及移轉土地，並於
    83年間完成所有手續，翌年4 月間被告擬建新居，經陳清江
    於同年7 月4 日曾為其名下土地申請鑑界，結果被告甲○○
    之建物並未越界，後陳清江欲將名下土地售予原告，即於86
    年10月21日再次鑑界，界址無誤，雙方均無異議，土地亦順
    利成交，至95年間原告欲興建住宅，於該年10月26日復為鑑
    界，結果界址無誤，原告即未異議。詎96年原告開始動工興
    建自宅，工人發現長度不符，同年4 月14日改由苗栗縣政府
    委託竹南地政事務所鑑界，原告不服鑑界結果提起訴訟，始
    由本院於97年5 月23日委託內政部國土會測繪中心鑑界，惟
    被告甲○○興建自宅迄今10餘年未改建，期間並歷經多次鑑
    界，從未有錯誤情形發生，今竟衍生界址問題，被告甚感不
    解。再者，國土測繪中心判定之界址為建物之牆壁中心位置
    ，惟並未對「牆壁中心位置」未作明確解釋，界址可能位於
    雙方建物合併牆壁中心，亦可能位於被告建物牆壁中心，或
    可能位於原告建物牆壁中心，是被告建物是否越界仍有待商
    榷，且原告本得以共同壁方式建屋，既可節省建材，亦無越
    界建築問題，然原告逕請求拆屋還地，其所得僅狹隙之地卻
    造成被告房屋全毀，顯不合情理，被告願以合理價格承購越
    界土地，又上開鑑定所謂「牆壁中心位置」亦未作明確解釋
    ，另原告請由租金賠償係以年息10％計算，顯屬過高。並聲
    明：原告之訴駁回。
四、本件原告主張坐落苗栗縣頭份鎮○○段○○段第887 地號土
    地及其上建築物為其所有；坐落同地段88 6地號土地及其上
    建物所有權人為被告丙○○；及坐落同地段889-1 、896-3
    、888-1 、887- 1號土地及其上建築物為被告甲○○所有之
    事實，為兩造所不爭執，並有系爭土地之土地登記謄本附卷
    可憑，且經本院勘驗現場及囑託苗栗縣頭份地政事務所測量
    屬實，製有勘驗筆錄、現場照片及複丈成果圖在卷可稽（詳
    卷第83頁至第85頁），自堪信為真實。
五、按當事人主張有利於己之事實者，就其事實有舉證之責任，
    民事訴訟法第二百七十七條前段定有明文。經查：本件原告
    訴請被告如訴之聲明一、二之拆除地上物，返還土地給原告
    云云，經本院會同兩造、苗栗縣頭份地政事務所、內政部國
    土測繪中心於98年4 月6 日履勘現場，經內政部國土測繪中
    心之承辦人員胡明俊即承辦本院97年度苗簡字第223 號確認
    界址之訴之測量人員，解釋並用手指出本院上開確認界址之
    訴所記載鑑定結果「其中A-B-C-D 連接實線為頭份鎮○○段
    887 地號土地與同段889-1 、896-3 、888-1 、887-1 地號
    土地間之地籍圖經界線，實地為牆壁中心位置」其中所謂「
    實地為牆壁中心位置」即為「實地為各有牆壁位置」（詳見
    本院卷第84頁、內政部國土測繪中心98年4 月22日測籍字第
    09800037 31 號函），頭份地政事務所承辦人員羅盛平在場
    了解之後，即於98年4 月6 日實際測量，並於98年4 月20日
    製作如附件之複丈成果圖，測量結果如附圖所示，被告所有
    之土地並沒有占用原告所有887 地號之土地，除此之外，原
    告即未舉證被告占用其887 地號之土地，原告既無法舉證證
    明被告占用其所有887 地號之土地，足見被告所有土地並沒
    有占用原告土地。因此原告依民法第767 條無權占用請求拆
    屋還地之法律關係，請求被告拆除地上物，返還土地及請求
    給付相當於租金之不當得利，於法無據，應予駁回。
六、從而，原告依民法第767 條規定，請求(1)被告丙○○應將原
    告所有坐落苗栗縣頭份鎮○○段○○段887 地號土地，依內
    政部國土測繪中心鑑定圖示結果E 、F 連接實線所圍區域，
    被告所有同地段886 地號土地，逾越使用原告所有同地段
    887 地號土地範圍之地上違章建築物拆除，並將該土地返還
    原告。(2)被告甲○○應將原告所有坐落苗栗縣頭份鎮○○段
    ○○段887 地號土地，依內政部國土測繪中心鑑定圖示結果
    A 、B 、C 、D 、E 連接實線所圍區域，被告所有同地段
    889-1 、896-3 、888-1 、887- 1 地 號等4 筆土地，逾越
    使用原告所有同地段887 地號土地範圍之地上物拆除，並將
    該土地返還原告。(3)被告丙○○每月應給付原告2,144 元，
    及自民國97年1 月1 日起至清償日止，按年息百分之5 計算
    之利息。(4)被告甲○○每月應給付原告3, 860元，及自97年
    1 月1 日起至清償日止，按年息百分之5 計算之利息，均無
    理由，不應准許。
七、訴訟費用負擔之依據：民事訴訟法第78條。
中    華    民    國    98    年    5     月    26    日
                  民事庭     法  官   張珈禎
以上正本係照原本作成。
如對本判決上訴，須於判決送達後20日內向本院提出上訴狀。
                             書記官   李曉君
中    華    民    國    98    年    5     月    26    日


司法院資訊處製作；財團法人民間司法改革基金會備份。
